【裁判字號】    98,重訴,74
【裁判日期】    990709
【裁判案由】    分割共有物
【裁判全文】
臺灣彰化地方法院民事判決  98年度重訴字第74號
原        告  丁○○
訴 訟代理 人  黃茂松律師
複  代理  人  甲○○
被        告  戊○○
              乙○○
              丙○○
前列三人共同
訴 訟代理 人  陳世煌律師
              黃俊昇律師
上列當事人間請求分割共有物事件，本院於民國99年6月23日言
詞辯論終結，茲判決如下：
    主      文
兩造共有如附表一所示土地合併分割如附圖甲案所示，即各共有
人分得土地編號、面積詳如附表二所示。
兩造應互為補償之金額如附表三所示。
訴訟費用由兩造按附表二所示比例負擔。
    事實及理由
一、按「訴狀送達後，原告不得將原訴變更或追加他訴。但有下
    列各款情形之一者，不在此限：一被告同意者。」，民事訴
    訟法第255條第1項第1款定有明文。經查：原告原起訴請求
    分割坐落彰化縣田尾鄉○○段578、580地號土地，嗣經原告
    追加起訴請求分割坐落同上段579、581地號土地（以上4 筆
    土地合稱系爭土地，或單稱００地號土地），業經被告同意
    ，核與前開規定，洵無不合，應予准許。
二、原告主張：
  (一)系爭土地為兩造共有，各共有人應有部分之比例詳如附表一
    所示。
  (二)系爭土地屬田尾園藝特定區計畫農業區土地，並無因物之使
    用目的不能分割，亦未訂有不分割之約定。
  (三)茲因兩造無法協議分割，爰請求按照甲案分割，找補金額應
    為新台幣（下同）50萬元，或按照丙案分割等語。
三、被告辯稱：
  (一)依兩造分管位置，爰提出乙案，請求按照乙案分割。
  (二)嗣後改稱同意依甲案分割及鑑定結果互為找補等語。
四、原告主張系爭土地為兩造共有，其地目、面積、共有人、應
    有部分各詳如前述，亦無因物之使用目的不能分割或訂有不
    分割期限等情形，兩造復未能協議分割各情，業據原告提出
    相符之土地登記謄本、地籍圖謄本等件為證，且為被告所不
    爭執，自堪信原告此部分之主張為真實。
五、按「各共有人，除法令另有規定外，得隨時請求分割共有物
    。」、「分割之方法不能協議決定者‧‧‧，法院得因任何
    共有人之聲請，命為下列之分配：一以原物分配於各共有人
    ‧‧‧。共有人相同之數不動產，除法令另有規定外，共有
    人得請求合併分割。」，98年7月23日修正施行後民法第823
    條第1項、第824條第2項第1款、第5項分別定有明文。經查
    ，系爭土地雖為田地目土地，但屬於都市計畫農業區土地，
    此有彰化縣田尾鄉公所都市計畫土地使用分區證明書附卷可
    參，自無農業發展條例及耕地分割執行要點等禁止分割規定
    之適用，再加以亦無因物之使用目的不能分割或訂有不分割
    期限等情形，兩造復未能達成分割之協議，則原告本於共有
    人之分割請求權，訴請判決合併分割，核與前開規定洵無不
    合，應予准許。
六、經查：系爭土地外觀略呈倒三角形，中央以南北向擋土牆為
    界，西半部由被告使用，即西北側有被告所有2層樓加強磚
    造樓房，其餘由被告種植苗木，西南側近擋土牆旁有被告之
    水井1座；東半部則由原告種植苗木；其主要聯外道路位於
    東邊20公尺寬之公園路、西邊4公尺寬之庄中巷及北邊2公尺
    寬之不知名農路；其灌溉溝渠位於北邊及西邊各情，業據本
    院會同彰化縣北斗地政事務所派員履測現場屬實，分別製作
    勘驗筆錄、土地複丈成果圖附卷可稽，復有原告所查報之現
    場簡圖及照片附卷存參。次查：經審酌原告所提甲案，係依
    照兩造應有部分之比例分割，大致按照分管位置分割，僅將
    被告分管西南側區塊分予原告，此方案事後業經被告同意，
    且各區○○○○道路及灌溉溝渠，再加以被告所有前開建物
    及水井於分割後均得繼續保留使用，各共有人分割後仍得依
    循往例繼續耕作或居住使用，足以提昇其使用經濟價值。再
    者，經本院將甲案囑託正心不動產估價師聯合事務所鑑定找
    補金額，經作成99年5月18日(99)正心估字第990507號不動
    產估價報告書，其上記載該事務所派員現場勘察，考量當市
    場供需及交易慣例，斟酌各項影響價格之區域、個別因素，
    並運用比較法分別求算勘估標的分割前土地單價，再者考慮
    分割後各別立地條件、環境條件、臨路條件等皆不相同，利
    用個別條件差異進行調整，求得各宗合理土地價格，故導出
    如附表三所示找補金額，洵屬可採。本院因認原告所提甲案
    ，已符合公平適當原則，堪予採認。至於被告所提乙案，固
    依照分管現況分割，惟被告逾越應有部分之比例使用面積不
    小，且此方案已無任何共有人願意採用，自無可採。爰依兩
    造應有部分及被告分割後繼續保持共有之意願，判決合併分
    割系爭土地如主文第一項所示，並諭知兩造間應相互補償之
    金額如附表三即主文第二項所示。
七、次按「共有人自共有物分割之效力發生時起，取得分得部分
    之所有權。應有部分有抵押權或質權者，其權利不因共有物
    之分割而受影響。但有下列情形之一者，其權利移存於抵押
    人或出質人所分得之部分：一權利人同意分割。二權利人已
    參加共有物分割訴訟。三權利人經共有人告知訴訟而未參加
    。」、「分別共有土地，部分共有人就應有部分設定抵押權
    者，於辦理共有物分割登記時，該抵押權按原應有部分轉載
    於分割後各宗土地之上。但有下列情形之一者，該抵押權僅
    轉載於原設定人分割後取得之土地上：一抵押權人同意分割
    。二抵押權人已參加共有物分割訴訟。三抵押權人經共有人
    告知訴訟而未參加。」，98年7月23日新修正施行民法第824
    條之1第1項、第2項、98年7月6日新修正土地登記規則第107
    條第1項分別定有明文。準此規定，可知新修正條文已明定
    抵押權之移存方式及法律效果，即無須當事人於分割共有物
    訴訟上為任何主張。是關於抵押權移存於抵押人分得部分，
    只要符合新修正民法第824條之1第2項但書或土地登記規則
    第107條第1項但書各款規定者，即應生法律規定之當然效果
    ，無待當事人為任何聲明。縱有聲明者，法院亦無須於判決
    主文內諭知。經查：被告戊○○曾於89年間將其所有系爭土
    地應有部分78分之12設定抵押權予訴外人彰化縣田尾鄉農會
    ，嗣經原告於本件起訴後，聲請告知該農會參加本件訴訟，
    該農會於收受告知訴訟狀後，雖未參加本件訴訟，惟依上開
    規定，系爭土地分割後，系爭土地上所設定之上開抵押權，
    應生移存於抵押人即被告戊○○所分得土地之法定當然效果
    ，爰不另於判決主文內諭知，附此敘明。
八、本件分割共有物事件，如由敗訴之被告負擔訴訟費用顯失公
    平，爰命勝訴之原告亦應負擔部分訴訟費用。
九、按「攻擊或防禦方法，除別有規定外，應依訴訟進行之程度
    ，於言詞辯論終結前適當時期提出之。當事人意圖延滯訴訟
    ，或因重大過失，逾時始行提出攻擊或防禦方法，有礙訴訟
    之終結者，法院得駁回之。攻擊或防禦方法之意旨不明瞭，
    經命其敘明而不為必要之敘明者，亦同。」，民事訴訟法第
    196條定有明文。經查：原告於最後言詞辯論期日始具狀提
    出如附圖所示丙案分割圖樣，核屬逾時提出攻擊或防禦方法
    ，依上規定應予駁回，故無庸審酌。又本件事證已臻明確，
    兩造其餘攻擊防禦方法及舉證，經審酌後於判決結果並無影
    響，爰不再贅詞論列。
十、訴訟費用負擔之依據：民事訴訟法第78條、第80條之1、第
    85條第1項前段。
中    華    民    國    99    年     7    月     9    日
                民事第一庭      法  官  陳正禧
以上正本係照原本作成。
如對本判決不服，得於判決送達後20日內向本院提出上訴狀。（
須附繕本）如委任律師提起上訴者，應一併繳納上訴審裁判費。
中    華    民    國    99    年     7    月     9    日
                                書記官  莊素美
┌─────────────────────────────────────────┐
│附表一                                                                            │
├──┬─────────────┬──┬────────┬────────────┤
│編號│地號                      │地目│面積（平方公尺）│都市計畫土地使用分區    │
├──┼─────────────┼──┼────────┼────────────┤
│１  │彰化縣田尾鄉○○段578地號 │田  │3,103.03        │田尾園藝特定區計畫農業區│
├──┼─────────────┼──┼────────┼────────────┤
│２  │同上段579地號             │田  │170.70          │同上                    │
├──┼─────────────┼──┼────────┼────────────┤
│３  │同上段580地號             │田  │1,348.75        │同上                    │
├──┼─────────────┼──┼────────┼────────────┤
│４  │同上段581地號             │田  │355.52          │同上                    │
└──┴─────────────┴──┴────────┴────────────┘
┌───────────────────────────────────┐
│附表二（彰化縣田尾鄉○○段578、579、580、581地號土地，原告所提甲案）  │
├─────┬───────┬────────────┬────────┤
│共有人姓名│應有部分及訴訟│分配位置編號（面積：平方│增減差額（單位：│
│          │費用負擔之比例│公尺）、取得型態        │新台幣元）      │
├─────┼───────┼────────────┼────────┤
│丁○○    │78分之42      │甲(2,054.7)、甲1(625.73)│1,600,120       │
│          │              │單獨取得                │                │
├─────┼───────┼────────────┼────────┤
│戊○○    │78分之12      │乙(2,297.55)            │-1,600,120      │
├─────┼───────┤依應有部分3分之1共同取得│                │
│乙○○    │78分之12      │                        │                │
├─────┼───────┤                        │                │
│丙○○    │78分之12      │                        │                │
└─────┴───────┴────────────┴────────┘
┌──────────────────────────┐
│附表三                                              │
├────────┬─────┬───────────┤
│共有人          │丁○○    │戊○○、乙○○、丙○○│
├────────┼─────┼───────────┤
│金額（新台幣元）│應給付    │應受補償              │
│                ├─────┼───────────┤
│                │1,600,120 │-1,600,120            │
└────────┴─────┴───────────┘

司法院資訊處製作；財團法人民間司法改革基金會備份。
